【裁判字號】    89,上,512
【裁判日期】    900605
【裁判案由】    塗銷土地所有權移轉登記
【裁判全文】
臺灣高等法院臺中分院民事判決  八十九年度上字第五一二號
      上  訴  人    甲○○○
      上  訴  人    乙○○○
      訴訟代理人    孔怡璇
      被上訴人      苗栗縣頭份鎮公所
      法定代理人    徐耀昌
右當事人間塗銷土地所有權移轉登記事件，上訴人對於中華民國八十九年九月二十日
臺灣苗栗地方法院八十九年訴字第二三二號第一審判決提起上訴，本院判決如左：
      主      文
原判決廢棄。
上訴人應將苗栗縣頭份鎮○○段○○段六一一地號面積四十平方公尺、同小段六一二
地號面積十八平方公尺、同小段六一二之二地號面積十二平方公尺等三筆土地之所有
權應有部份各為二分之一移轉登記予被上訴人。
第一、二審訴訟費用由上訴人、被上訴人各負擔二分之一。
      事實及理由
一、(甲)上訴人聲明：求為判決：
      (一)原判決廢棄。
      (二)被上訴人在第一審之訴及其假執行之聲請均駁回。
      (三)第一、二審訴訟費用由被上訴人負擔。
    (乙)被上訴人聲明：求為判決如主文所示。
二、按民事訴訟制度原為保護私法上權利而設，事件是否為普通法院之審判權限係以
    原告起訴主張為訴訟標的之法律關係，從形式上認定之，本件被上訴人起訴所主
    張訴訟標的之法律關係，為民法第七百六十七條及第一百七十九條之請求權，係
    私法上之權利，自屬民事訴訟之範圍，上訴人抗辯本件應循行政爭訟程序解決，
    自有未合。又主張其為訴訟標的法律關係之實體法上之歸屬主體者或就該法律關
    係有實體法上之處分權或管理權者，就該訴訟即取得訴訟實施權而具備當事人適
    格，本件被上訴人主張其為系爭土地之所有權人而行使妨害除去請求權，其當事
    人適格即無欠缺，上訴人於原審抗辯被上訴人無當事人適格，即屬無據，合先敘
    明。
三、被上訴人於原審起訴主張：系爭坐落苗栗縣頭份鎮○○段○○段六一一地號面積
    四十平方公尺、同小段六一二地號面積十八平方公尺、同小段六一二之二地號面
    積十二平方公尺等三筆土地（以下稱系爭土地），現登記為上訴人甲○○○、乙
    ○○○二人共有，應有部分各為二分之一，係兩造前經原審八十六年度調字第一
    號返還土地調解事件調解成立，由被上訴人移轉系爭土地之所有權予上訴人二人
    共有。惟前開調解業經判決宣告調解無效確定在案，系爭土地所有權移轉登記既
    係以此調解為據，該登記即有無效之原因，系爭土地之所有權移轉登記不生不動
    產物權移轉之效力，被上訴人仍為系爭土地之真正所有權人，而上訴人於土地登
    記謄本之所有權人登記，妨害被上訴人之所有權，為此依民法第七百六十七條妨
    害除去請求權之規定請求被告給付如先位訴之聲明。倘若系爭土地之所有權已產
    生變動，惟其取得所有權之原因係無效，為無法律上之原因，上訴人應返還所得
    利益，為此先位依民法第七百六十七條規定，求為命上訴人將原系爭土地所有權
    移轉登記塗銷，回復為被上訴人所有，備位依第一百七十九條規定，求為命上訴
    人將系爭土地之所有權移轉登記予被上訴人之判決。
四、上訴人則以：系爭土地原為伊二人共有，嗣七十八年五月十五日苗栗縣政府茲為
    頭份鎮公所辦理都市計畫三之一號道路工程，公告徵收系爭土地。茲因被上訴人
    辦理徵收之範圍與都市○○○○○道路工程之都市計劃書、圖不符，超徵收部分
    系爭土地，經上訴人向苗栗縣政府提起訴願聲請撤銷徵收，兩造於八十六年三月
    廿五日達成協議撤銷徵收，惟被上訴人事後不依協議處理，上訴人訴請法院調解
    成立，詎被上訴人卻以上開移轉係因調解，違反土地法第二十五條，民法第七十
    一條規定訴請調解無效。實際上撤銷徵收作業為行政處分，非買賣處分所為之原
    因，被上訴人有訴訟詐欺之嫌，且依內政部函，系爭土地被上訴人仍得依主管機
    關苗栗縣政府之指示辦理撤銷徵收或為發還，回復為上訴人所有。系爭土地現登
    記上訴人所有，然實對被上訴人所有權行使有妨害行為，上訴人之請求欠缺條件
    。且徵收為公法範疇，非普通法院所得管轄，被上訴人起訴實為不當，另上開調
    解並非上訴人移轉登記系爭土地予被上訴人之唯一根據等語資為抗辯。
五、被上訴人主張苗栗縣政府於七十八年五月間徵收原為上訴人二人共有之系爭三筆
    土地充作苗栗縣頭份鎮○○○號道路工程用地，並逕為登記被上訴人為所有權人
    。茲因被上訴人辦理徵收之範圍與都市○○○○○道路工程之都市計劃書、圖不
    符致超徵收上訴人之系爭土地，經上訴人聲請調解，由原審於八十六年度調字第
    一號返還土地事件成立調解，由被上訴人移轉系爭三筆土地之所有權予上訴人二
    人共有，然前開調解對於非私權之爭執，為成立民事調解，違背民事訴訟法之規
    定，且被上訴人之同意返還系爭土地行為亦未踐行「經苗栗縣頭份鎮鎮民代表會
    審議同意，並經苗栗縣政府之核准」之程序，違背民法第七十一條規定，該調解
    為無效經判決確定等情，業據其提出土地登記簿謄本、原審八十八年度訴更字第
    一號判決、本院八十八年度上字第三七三號判決、最高法院八十九年度台上字第
    四一六號裁定為證，且為上訴人所不爭，自堪信為真實。
六、按所有人對於妨害其所有權者，固得依民法第七百六十七條規定請求除去之，惟
    物之所有權具有排他性，一物之上不能同時存在二以上之完全所有權。已登記之
    不動產物權，苟未塗銷登記，依土地法第四十三條規定，有絕對之效力，不能承
    認同一不動產同時有另一所有權之存在，即使已登記之所有權其登記具有無效之
    原因，必待塗銷登記後，真正所有權人始得行使其權利（最高法院七二年度台再
    字第二○號判決參照）。查上訴人既經登記為系爭土地之所有人，有土地登記簿
    謄本在卷可稽（見原審卷十至十二頁），依土地法所為之登記有絕對真實之公信
    力，縱其為移轉之原因為無效，然按物權行為之無因性，上訴人自已因該項移轉
    登記而取得土地所有權，原所有人即被上訴人在未提起塗銷登記之訴，並獲有勝
    訴之確定判決前，該項登記仍不失其效力，被上訴人自不能主張對系爭土地所有
    權，當然更不能行使其所有權，是被上訴人先位聲明本於所有權之請求，即屬無
    理由，不能准許。
七、按無法律上之原因而受利益，致他人受損害者，應返還其利益。雖有法律上之原
    因，而其後已不存在者，亦同。民法第一百七十九條定有明文。是因履行契約而
    為給付後，該契約經認定無效者，給付之目的既歸消滅，給付受領人受此利益之
    法律上原因，即失其存在，依民法第一百七十九條之規定，自應返還其利益（最
    高法院四十七年度台上字第一五五四號判決參照）。系爭土地經調解而移轉，嗣
    後該調解既經確認無效，則上訴人前由調解而移轉取得之系爭土地，即成為無法
    律上之原因而受領，是其受領時雖有法律上之原因，而其後已不存在，仍屬民法
    第一百七十九條後段之不當得利，且使被上訴人因而受有損害，從而，被上訴人
    預備聲明依不當得利之法律關係請求返還，自屬正當，應予准許。
八、基上，被上訴人不能本於所有權之作用請求上訴人塗銷系爭土地之所有權，然得
    依不當得利之法律關係，請求上訴人返還，原審未加詳察，而為上訴人先位聲明
    敗訴之判決，於法尚有未洽，自屬不能維持，但仍應就被上訴人後位聲明為上訴
    人敗訴之判決。上訴論旨指摘原判決不當，求為廢棄改判，非無理由，爰判決如
    主文所示。
九、本件事證已臻明確，兩造其餘攻擊防禦方法，核與本件判決結果不生影響，爰不
    一一贅述，附此敘明。
據上論結：本件上訴為有理由，依民事訴訟法第四百四十九條第二項、第七十八條、
、第四百六十三條判決如主文。
中      華      民      國    九十      年      六      月      五      日
~B1民事第一庭審判長法  官  楚汝聰
~B2                法  官  陳蘇宗
~B3                法  官  鄭金龍
右為正本係照原本作成。
上訴人得上訴。
被上訴人不得上訴。
如對本判決上訴，須於收受判決送達後二十日內向本院提出上訴書狀，其未表明上訴
理由者，應於提出上訴後二十日內向本院提出上訴理由書（須按他造人數附具繕本）
，並繳納送達用雙掛號郵票拾份（每份參拾肆元）。
上訴時應提出委任律師或具有律師資格之人之委任狀；委任有律師資格者，另應附具
律師及格證書及釋明委任人與受任人有民事訴訟法第四百六十六條之一第一項但書或
第二項（詳附註）所定關係之釋明文書影本。
~B                書記官  林明冬
中      華      民      國    九十     年      六       月      七      日
附註：
民事訴訟法第四百六十六條之一（第一項、第二項）
對於第二審判決上訴，上訴人應委任律師為訴訟代理人。但上訴人或其法定代理人具
有律師資格者，不在此限。
上訴人之配偶、三親等內之血親、二親等內之姻親，或上訴人為法人、中央或地方機
關時，其所屬專任人員具有律師資格並經法院認為適當者，亦得為第三審訴訟代理人
。
                                                                        Ｌ


司法院資訊處製作；財團法人民間司法改革基金會備份。
